【裁判字號】    94,訴,3383
【裁判日期】    951229
【裁判案由】    土地所有權移轉登記
【裁判全文】
臺灣臺北地方法院民事判決              94年度訴字第3383號
    原      告  丙○○
                丁○
    共      同
    訴訟代理人  謝宜伶律師
    被      告  乙○○
    訴訟代理人  王聰明律師
    複 代 理人  甲○○
上列當事人間土地所有權移轉登記事件，本院於中華民國95年12
月20日言詞辯論終結，判決如下：
    主  文
原告之訴駁回。
訴訟費用由原告負擔。
    事實及理由
一、原告起訴主張：被告前於民國79 年8月將共有坐落台北縣深
    坑鄉○○段賴仲坑小段144-18 地號（面積6,912平方公尺，
    下稱系爭深坑土地）應有部分5分之1出賣予原告2 人及訴外
    人翁進文與翁明陽各4分之1，伊等於79 年8月11日業已匯款
    方式付清本件買賣價款新台幣（下同）1,105,920 元，並將
    系爭深坑土地所有權狀、印鑑證明書等文件交由訴外人戊○○代書辦理相關土地所有權移轉登記手續並繳畢土地增值稅
    ，因買賣雙方為兄弟關係，且同時辦理坐落台北市○○區○○段2 小段26-1地號及其上建物即學園商業大樓房地（下稱
    學園大樓）及台北市○○路○段63號1樓店面（下稱仁愛路店
    面）房屋之買賣，而依當時遺產及贈與稅法第5條第6款但書
    之規定，須提出支付價款證明申報贈與稅，經財政部台北市
    國稅局以80年1月19日財北國稅審貳字地01537號函免課徵
    贈與稅，但因辦理土地建物之所有權移轉登記須提出上開國
    稅局函正本，而上開三筆土地建物又分屬不同地政事務所管
    轄，乃先行辦理學園大樓所有權之移轉登記，待完成登記欲
    辦理系爭深坑土地登記時，被告卻故意於80 年6月19日向台
    北縣新店地政事務所謊報遺失權狀，申請補發新的所有權狀
    ，致戊○○代書無法向地政事務所申辦所有權移轉登記。又
    本件系爭深坑土地所有權移轉登記部分，係屬可分之債，爰
    依買賣契約法律關係請求被告履行移轉登記之義務等情。並
    聲明：被告應將系爭深坑土地應有部分55分之11辦理所有權
    移轉登記為原告丙○○、丁○應有部分各220分之11。
二、被告則以：伊並未同意將系爭深坑土地出售給原告，以及翁
    進文與翁明陽二位兄弟。因當時家族土地建屋出售，都是以
    五位兄弟名義起造，故在移轉登記給購買戶時，需用五位兄
    弟之印鑑章，為免取交頻繁之麻煩，故印鑑章、所有權狀及
    銀行存簿皆交與當時為家族管理財務之原告丙○○。而伊全
    家於78年移民加拿大時，原告丙○○謊稱找不到印鑑章，伊
    遂向台北市內湖戶政事務所辦理新印鑑變更登記，原台北市
    松山戶政事務所登記之印鑑視同註銷。而當時伊與原告丙○○比鄰而居，倘本件系爭深坑土地買賣果真存在，何以原告
    丙○○不敢向伊索取新印鑑證明或授權書？原告因欠缺伊最
    新印鑑證明，故最後未向台北縣新店地政事務所申請移轉登
    記。原告推稱系爭深坑土地移轉事宜，全係憑先父翁祿壽之
    意辦理，但系爭深坑土地產權是屬伊所有，先父豈有不徵詢
    伊同意，而私底下為移轉行為？況先父翁祿壽於81年3月6日
    去世後，五兄弟共同打開其保險箱，系爭深坑土地仍係伊與
    四位兄弟各五分之一，足徵並無原告主張所謂先父主導移轉
    財產之實。又原告既稱係本件先父翁祿壽主導交換兄弟間不
    動產，自無給付買賣價金，原告卻提出匯款單為佐，益見本
    件係由原告丙○○掌控父親、兄弟之印鑑證明、印鑑章、存
    摺及所有權狀，刻意製造不實之買賣資金流程。是伊與原告
    間既無買賣系爭深坑土地合意，則原告本於買賣契約法律關
    係請求伊移轉登記云云，自屬無理由等語，資為抗辯。並聲
    明：原告之訴駁回。
三、查本件兩造與翁進文及翁明陽五位兄弟間就系爭深坑土地各
    有五分之一權利，兩造間就系爭深坑土地並無簽訂買賣契約
    書（私契），僅有向地政事務所辦理移轉登記所需之公契，
    而被告於78年遷址至台北市○○區○○路3 段75巷186弄109
    號，向台北市內湖戶政事務所辦理新的印鑑證明書，並於80
    年6 月19日向台北縣新店地政事務所申請補發系爭深坑土地
    權狀，原告最後未向台北縣新店地政事務所送件申請辦理系
    爭深坑土地移轉登記等情，為兩造所不爭，並有土地登記申
    請書所附買賣所有權移轉契約書、系爭深坑土地登記謄本、
    台北縣新店地政事務所權狀補給申請書及79年度駁回通知書
    登記簿在卷可參（見本院1 卷第5頁至第8頁、第16頁至第17
    頁、第55頁、第122頁至第129頁，本院2卷第96頁至第120頁
    ），堪信為實。
四、原告本於買賣契約法律關係請求被告移轉系爭深坑土地，為
    被告所否認，並以上開情詞置辯，是本件首應審酌兩造是否
    就系爭深坑土地達成買賣合意？
五、按當事人主張有利於己之事實者，就其事實有舉證之責任，
    民事訴訟法第277 條定有明文；又民事訴訟如係由原告主張
    權利者，應先由原告負舉證之責，若原告先不能舉證，以證
    實自己主張之事實為真實，則被告就其抗辯事實即令不能舉
    證，或其所舉證據尚有疵累，亦應駁回原告之請求，最高法
    院17 年上字第917號判例參照。又按稱買賣者，謂當事人約
    定一方移轉財產權於他方，他方支付價金之契約。當事人就
    標的物及其價金互相同意時，買賣契約即為成立，民法第34
    5 條固定有明文。惟買賣契約之成立，以當事人就標的物及
    其價金互相同意為要件，其未就標的物及價金互相同意者，
    自不得謂其買賣契約為已成立。原告主張兩造就系爭深坑土
    地成立買賣契約，既為被告所否認，原告自應就本件買賣契
    約成立，負舉證之責。經查：
(一)、原告主張兩造先父翁祿壽生前出資購買登記在原告丁○名下
    之台北市○○區○○段2 小段26-1地號土地，斥資興建學園
    大樓，分配登記在五位兒子名下，詎被告乙○○於79年間逕
    向台北市中山地政事務所謊報遺失台北市○○路○段165巷14
    弄6號4樓之6等4戶房屋（建號1439至1442號）及其基地所有
    權狀而申請補發新書狀，並提供擔保設定抵押權向台北區中
    小企業銀行貸款使用，嗣未依約繳息，經銀行函催，翁祿壽
    及原告等家人始知上情，基於避免學園大樓遭法院拍賣，並
    維持兄弟間財產分配之公平性，故在翁祿壽主導下，由被告
    乙○○將分配之學園大樓房地，及系爭深坑土地1/5 權利，
    與翁進文名下之仁愛路店面，以買賣名義辦理所有權移轉手
    續，並由原告丙○○等代替被告乙○○清償其向台北區中小
    企業銀行所借款項本息約1,020 餘萬元，另以原告名義匯款
    至翁祿壽保管之被告帳戶後，轉請銀行簽發指定被告乙○○
    為受款人之台支支票500 萬元交付乙○○以資解決等情，固
    提出臺灣士林地方法院檢察署檢察官85年度偵字第6564號、
    85年度偵續字第111號不起訴處分書90年度偵續(三)字第3號、
    91 年度偵字第11795號不起訴處分書及臺灣士林地方法院92
    年度聲判字第73號裁定在卷為佐（見本院1卷第74頁至第106
    頁），惟上開不起訴處分書係認學園大樓、仁愛路店面及系
    爭深坑土地等不動產移轉事宜，皆係兩造之父翁祿壽生前所
    主導，並指示戊○○代書辦理相關移轉登記手續等情，而認
    原告等人涉犯偽造文書等罪嫌不足，所為不起訴處分之偵查
    結果，並未認定兩造是否就系爭深坑土地成立買賣契約。然
    依上開偵查結果認翁祿壽生前一手掌握兄弟名下之印鑑、權
    狀、存款簿等物，並以買賣形式主導系爭深坑土地之移轉登
    記等情，則原告提出本件兩造間銀行帳戶之匯款紀錄（見本
    院1 卷第155頁、第156頁），顯亦在翁祿壽主導下所為之「
    買賣」資金流程，用以申請免課徵贈與稅，而非原告向被告
    買受系爭深坑土地之價金，原告執此主張其已支付被告買賣
    系爭深坑土地價金云云，自無可採。
(二)、再查，證人即承辦系爭深坑土地移轉登記之戊○○代書於本
    院審理時結證稱：翁祿壽大約於79年中旬以電話委託伊將翁
    進文名下仁愛路店面過給被告，將被告名下學園大樓及系爭
    深坑土地過給其他兄弟，翁祿壽請原告丙○○將移轉所需文
    件送交伊辦理，而委辦文件中並無委託書，伊依翁祿壽指示
    代為寫系爭深坑土地公契，並蓋上兩造印章，並向國稅局申
    辦免課徵贈與稅後，伊先辦理學園大樓、再辦仁愛路店面，
    後來於80年調謄本準備辦系爭深坑土地時，發現該土地已經
    補發新的權狀，伊問丙○○是否還要繼續辦理移轉，丙○○
    說不用再辦，所以伊後來也沒有送件。伊在承辨過程雖未與
    被告接洽，也沒有見過被告，但因為伊已承辦翁祿壽交辦翁
    家土地多年，所以主觀上認為被告同意翁祿壽指示方式辦理
    系爭深坑土地移轉，在伊辦理期間，曾接到被告來電表示他
    不同意這樣的分配，伊請被告直接找翁祿壽協商，後來被告
    就再也沒找過伊，但不知兩造就系爭深坑土地有無買賣資金
    往來等語（見本院1 卷第62頁至第64頁、本院2卷第178頁至
    第179 頁），可見戊○○代書僅依翁祿壽指示執行系爭深坑
    土地移轉事宜，實際上並未與被告洽談或向其瞭解移轉系爭
    深坑土地之原意，僅憑多年辦理翁家土地經驗，臆斷被告已
    同意翁祿壽安排系爭深坑土地之移轉，顯失其專業立場。況
    且，戊○○代書在承辦期間，已接獲被告抗議電話，更可判
    斷被告並無出賣系爭深坑土地之意，故戊○○縱接獲翁祿壽
    電話請託，而由原告丙○○轉交被告深坑土地之權狀及印鑑
    證明，亦無從證明被告業已同意以買賣方式辦理系爭深坑土
    地移轉之情。再者，本件兩造咸認為翁祿壽生前本於贈與之
    意，將系爭深坑土地分配登記在五位兄弟名下，則每位兄弟
    自有處分權源等語（見本院2卷第180頁），是兩造就系爭深
    坑土地各有五分之一應有部分，姑不論被告當時是否因學園
    大樓貸款行為不當，惹怒翁祿壽與否，但被告既係系爭深坑
    土地所有權人，縱翁祿壽掌控五位兄弟名下不動產及財務文
    件，自不得在未徵得被告同意之前，擅以其控管之權狀及印
    鑑證明書，逕交由戊○○執行移轉登記行為，是本件被告既
    無出買系爭深坑土地之意或同意翁祿壽將其名下五分之一應
    有部分移轉登記在原告及其他二名兄弟名下，則原告執戊○○代書代填之土地買賣所有權移轉契約書（公契），主張被
    告負有移轉系爭深坑土地之義務云云，顯屬無據。
六、綜上而論，本件原告既無法舉證證明渠等與被告間合意價賣
    系爭深坑土地，則原告本於買賣契約法律關係，請求被告將
    其所有系爭深坑土地應有部分55分之11辦理所有權移轉登記
    為原告2人應有部分各220分之11，為無理由，應予駁回。
七、又本件事證已臻明確，兩造其餘攻擊防禦方法，及未經援用
    之證據，經本院斟酌後，認均不足以影響本判決之結果，自
    無逐一詳予論駁之必要，併此敘明。
八、訴訟費用負擔之依據：民事訴訟法第78條。
中    華    民    國    95    年    12    月    29    日
                        民事第一庭法官  傅中樂
以上正本係照原本作成。
如對本判決上訴，須於判決送達後20日內向本院提出上訴狀。
中    華    民    國    95    年    12    月    29    日
                                書記官  葉志昭


司法院資訊處製作；財團法人民間司法改革基金會備份。
